【裁判字號】    97,消債更,1220
【裁判日期】    971124
【裁判案由】    聲請更生程序
【裁判全文】
臺灣高雄地方法院民事裁定          97年度消債更字第1220號
聲  請  人  甲○○
上列當事人因消費者債務清理事件聲請更生，本院裁定如下：
    主  文
聲請駁回。
聲請費用由聲請人負擔。
    理  由
一、聲請意旨略以：聲請人郭哲瑩前未曾依「中華民國銀行公會
    會員辦理消費金融案件無擔保債務協商機制」請求共同協商
    債務清償方案，後於消費者債務清理條例施行後乃以書面向
    最大債權金融機構即遠東國際商業銀行（下稱遠東銀行）請
    求協商而未成立，而聲請人對金融機構因消費借貸所負之債
    務計達新台幣（下同）788,296 元，惟聲請人每月薪資所得
    僅20,000元，扣除必要生活費用16,500元後，僅餘3,500 元
    可供還款之用，故聲請人有不能清償債務之情事，而聲請人
    所負無擔保或無優先權之債務總額並未逾1,200 萬元，復未
    經法院裁定開始清算程序或宣告破產，爰依法聲請更生等語
    。
二、按「為使負債務之消費者得依本條例所定程序清理其債務，
    以調整其與債權人及其他利害關係人之權利義務關係，保障
    債權人之公平受償，謀求消費者經濟生活之更生及社會經濟
    之健全發展，特制定本條例。」、「債務人不能清償債務或
    有不能清償之虞者，得依本條例所定更生或清算程序，清理
    其債務」，消費者債務清理條例第3 條定有明文。是消費者
    債務清理條例之立法，其中心思想乃認陷於經濟上困境之消
    費者若任其於惡性循環之債務窘境中自生自滅，其將衍生嚴
    重之社會問題，致難以維持安定之社會經濟秩序，故有予之
    分別情形依更生或清算之程序清理其債務之必要，藉以妥適
    調整其與各相關債權人等間之權利義務關係，以謀求消費者
    經濟生活之更生機會，從而健全社會經濟發展。惟私法上之
    債之關係，係以當事人間之信賴關係為基礎，為社會經濟組
    織之重要支柱。當事人於以法律行為追求自己之利益之際，
    亦應顧及對方之利益，並考量債權債務在社會上之作用，本
    於誠實及信用之原則，行使其債權及履行其債務。故債務人
    之消費者欲以上開條例為其所負義務之調整者，自應本於誠
    信原則之本旨，僅在其不能清償債務或有不能清償之虞而使
    其陷於經濟上之困境時始得准許之。以避免其藉此善意之立
    法而惡意圖謀減免債務，致使社會陷於道德之危險，並因此
    使信用緊縮而造成社會經濟之動盪。
三、聲請人固以其對金融機構因消費借貸所負之債務計達788,29
    6元，惟其每月薪資所得於扣除必要生活費用後已不能清償
    債務等語為本件更生之聲請，並提出債權人清冊、財產及收
    入狀況說明書、戶籍謄本、綜合所得稅各類所得資料清單、
    財產歸屬資料清單、勞工保險被保險人投保資料表、人壽保
    險單等件為證，惟查：
  (一)聲請人於前所為前置協商不成立之原因乃為其協商意願低落，
    未能接受遠東銀行提出每月清償6,586元，分120期之方案等
    情，業據聲請人陳明在卷（本院卷第14頁），並有上開前置
    協商不成立通知書附卷可參。
  (二)聲請人自陳其任職華摑實業公司，每月薪資20,000元，其96
    年度年所得為217,960元，此有聲請人之綜合所得稅各類所
    得資料清單及財產歸屬資料清單在卷足憑（詳本院卷第22至
    23頁），是依上開資料計算，聲請人於96年度之平均月收入
    分為18,163元，參以聲請人自承其於97年間目前之月收入為
    20,000元，則以聲請人聲請時之97年度每月平跟收入較之96
    年為高。
  (三)聲請人主張其每月需支出伙食費、水電費、交通費及其他雜
    物支出16,500元，並提出保險單、電信費帳單、水電費單據
    及統一發票等件為證（本院卷第38至第53頁），惟聲請人並
    未提出全部開銷憑證，尚難遽認其主張為真，何況消費者債
    務清理條例雖期望使負債累累難以自力重建經濟生活之債務
    人得有更生之機會，然並無意保證每一債務人均能維持其原
    來之生活水準，毋寧係在保障債務人最低生活水準之前提下
    ，使債務人盡力清償以得更生之機會。是債務人生活費用之
    支出，不應由債務人任意主張，只需得以維持其最低生活水
    準即可，查內政部公告之97年度高雄市低收入戶最低生活費
    ，每人每月10,991元，而上開公告係內政部依據社會救助法
    第4 條規定所制訂之標準，應屬可採。則聲請人每月收入扣
    除個人基本生活開銷後，每月至少尚餘9千元左右（20,000-
    10,991=9,009）可供清償，於此自不得認其已有不能償債務
    或有不能清償之虞之情事，是以其扣除必要生活費之每月可
    支配金額於清償債務後之情況，自尚未陷於經濟上之困境而
    無得維持生活，再參以其與最大債權銀行為前置協商時之協
    商方案為120期，每期6,586元，而其未能達成協商原因為協
    商意願低落而致不成立，顯足見其一心係欲循債務清理之程
    序以圖脫免債務之責任而無任何清償之誠意甚明。
四、綜上所述，聲請人於聲請前既無不能償債務或有不能清償之
    虞之情事，依上開說明及規定，其聲請之更生已有要件不備
    及違誠信說明之義務，自應駁回其更生之聲請，爰裁定如主
    文。
五、依消費者債務清理條例第8 條、第15條，民事訴訟法第78條
    ，裁定如主文。
中    華    民    國    97    年    11    月    24    日
              民事第五庭    法      官  陳樹村
上為正本係照原本作成。
如不服本裁定，應於裁定送達後10日內，以書狀向本院提出抗告
，並繳納抗告費新臺幣1千元。
中    華    民    國    97    年    11    月    24    日
                            書  記  官  吳慕瑩


司法院資訊處製作；財團法人民間司法改革基金會備份。
